臺灣高等法院臺中分院民事判決　　　　 93年度重上國字第6號
上　訴　人
即被上訴人　行政院農業委員會水土保持局
法定代理人　吳輝雄
訴訟代理人　乙○○
　　　　　　賴錦源律師
複 代理 人　林萬生律師
被 上訴 人
即 上訴 人　丁○○
上列當事人間請求國家賠償事件， 上訴人對於中華民國93年9月
30日臺灣南投地方法院第一審判決 （93年度重國字第1號），提
起上訴，上訴人丁○○並為訴之追加，本院於96年1月2日言詞辯
論終結，判決如下：
    主 　　 文
原判決關於不利上訴人行政院農業委員會水土保持局部分及該部
分假執行之宣告，暨訴訟費用之裁判均廢棄。
上開廢棄部分，被上訴人丁○○在原審之訴及其假執行之聲請均
駁回。
上訴人丁○○之上訴駁回。
上訴人丁○○追加之訴及其假執行之聲請均駁回。
第一、二審及追加之訴之訴訟費用均由上訴人丁○○負擔。
    事實及理由
一、丁○○於原審係起訴請求行政院農業委員會水土保持局（下
    稱農委會水保局）賠償減少勞動能力（即無法工作）之損害
    新台幣（下同）900萬元，財產上損害6283萬元 （包括不動
    產損害493萬元及動產損害5790萬元）， 及非財產上之損害
    1000萬元，合計8183萬元。經原審判決命農委會水保局賠償
    丁○○所請求財產上損害6283萬元其中之 10分之1即628萬3
    千元，而駁回丁○○其餘請求。丁○○就原判決駁回其減少
    勞動能力900萬元，財產上損害5654萬7千元，及非財產上之
    損害500萬元部分聲明不服， 請求農委會水保局再給付7054
    萬7千元。丁○○另於本院就其原所請求減少勞動能力900萬
    元、不動產損害493萬元、動產損害5790萬元， 再分別增加
    請求3600萬元、1175萬元、955萬元， 即連同原審所請求之
    金額，共請求農委會水保局給付不能工作所失利益4500萬元
    、不動產損害1668萬元、動產損害6745萬元、及非財產上損
    害500萬元，合計1億3413萬元。丁○○於本院所追加請求之
    不能工作所失利益3600萬元、不動產損害1175萬元、及動產
    損害955萬元，合計5730萬元， 核屬擴張應受判決事項之聲
    明，依民事訴訟法第446條第1項、第255條第1項第 2款之規
    定，不待農委會水保局同意，即應准許丁○○訴之追加。
二、丁○○主張：其住所位於南投縣鹿谷鄉○○○段內湖小段42
    之2號財子溪左岸坡地上， 農委會水保局之前身台灣省政府
    山地農牧局，於76年韋恩颱風過後， 在同段41號、41之5號
    、42之3號、43之6號及81之1號等五筆土地間之溪段 （即十
    八股溪或稱財子溪）兩岸建造堤防，是財子溪堤防間之土地
    屬水利法施行細則第142條之行水區，應受水利法第78條第1
    項第1款、第5款之規範。83年間農委會水保局為因應紫林莊
    餐廳闢設停車場之需要， 將該溪段左右兩岸之同段41之5號
    與81之1號二筆土地連成一地， 於同段41之5號、43之6號與
    81之1號等三筆土地之堤防內建構一長37公尺、寬5.2公尺、
    高3.4公尺之箱涵水道（下稱系爭箱涵）， 縮小行水範圍，
    並破壞堤防防洪之功能與目的，有違水利法第78條及水土保
    持法第1條之規定。90年7月桃芝颱風侵襲引發土石流，因系
    爭箱涵填塞土石，引發溪流改道並沖毀丁○○之家園，且自
    當日撞毀丁○○家之巨石流入系爭箱涵出口段皆能順流而下
    觀之，系爭箱涵之設置造成財子溪上下游不同災情，其自非
    不可抗拒之天然災害，農委會水保局故意違反水利法第78條
    之規定設置系爭箱涵，致丁○○受財產上之損害，依國家賠
    償法第2條第2項前段、第3條第1項之規定自應負損害賠償責
    任。系爭箱涵各方均確認係農委會水保局設置，此有鹿谷鄉
    公所92年7月15日鹿鄉工字第0920009576號函、92年8月29日
    鹿鄉工字第0920012162號函、南投縣政府 93年4月15日府流
    利字第09300503830號函及台灣南投地方法院檢察署 （下稱
    南投地檢署）90年度他字第824號90年11月23日、91年3月19
    日戊○○之供述暨葉信宏及己○○之證述可稽，且該箱涵所
    費不貲，若非基於職權或特殊原因，何人能無端興建。另據
    水土保持法第2條及第27條、農委會水保局暫行組織規程第2
    條第3項、農委會水保局各工程所暫行組織規程第2條第 2項
    、水土保持技術規範第64條、行政院 921震災災後重建推動
    委員會（下稱 921重建委員會）92年4月8日現勘紀錄、南投
    縣鹿谷鄉公所（下稱鹿谷鄉公所）91年7月2日鹿鄉工字第09
    10008980號函及行政院農業委員會（下稱農委會）治山防災
    工程養護管理要點第 3條，均可證明農委會水保局係財子溪
    之主管機關，此亦經農委會水保局第三工程所人員於台灣南
    投地方法院（下稱南投地院）93年4月23日現勘時確認。
    又縱系爭箱涵非農委會水保局所設，惟其既為野溪之治理權
    責機關，依法就該段野溪負有管理及監督之責，農委會水保
    局未盡管理監督義務，對該段野溪上設有系爭箱涵乙事不聞
    不問，使天然水道被鄰近土地所有人佔用殆盡，阻塞水路，
    自屬對所設置之堤防管理疏失，而怠於執行職務。再依89年
    版水土保持之技術規範之規定，系爭箱涵之斷面將不足以容
    納土石流之流量，而可能發生溢流或改道，並危及箱涵下游
    及其左岸地勢較低之地區，專責水土保持之農委會水保局對
    該規範即不能委為不知，農委會水保局明知所整治堤防有設
    置箱涵竟不為必要之防免措施，終致系爭箱涵阻礙土石暢流
    ，導致丁○○之損失。農委會水保局就其怠於執行職務所生
    之損害，依國家賠償法第2條第2項後段之規定自亦負損害賠
    償責任。農委會水保局應賠償丁○○不能工作所失利益4500
    萬元、不動產損害1668萬元、動產損害6745萬元、及非財產
    上損害500萬元，合計1億3413萬元。爰求為命農委會水保局
    給付1億 3413萬元，及其中7683萬元自起訴狀繕本送達翌日
    （即 93年2月17日）其餘5730萬元自民事擴張狀繕本送達翌
    日（即95年12月23日）起算法定遲延利息之判決（丁○○所
    請求1億3413萬元，扣除原判決所命農委會水保局給付之628
    萬3千元，丁○○上訴聲明請求農委會水保局再給付7054萬7
    千元，及自 93年2月17日起算法定遲延之利息，另追加請求
    農委會水保局再給付5730萬元，及自95年12月23日起算法定
    遲延之利息）。
三、農委會水保局則以依歷次修正之台灣省河川管理規則第 3條
    及91年5月制頒之河川管理辦法， 其均非河川之主管機關或
    管理機關。雖農委會水保局組織編制業務上有河川管理一項
    ，惟此僅限於防洪治山、農地水土保持等有關水土保持業務
    上事項，始編列預算為河川整治行為，尚不得據此謂農委會
    水保局為財子溪之治理機關，此從水利局機關組織編制內並
    無台灣省河川管理規則第21條之河川巡防人員或河川駐衛警
    察之設置，不負有河川巡防及危害河防安全事件之取締執行
    業務即可得知。又政府工程需透過公開招標之方式，無法委
    由私人設置，且農委會水保局興辦各項計畫工程設施，均應
    在年度來臨前提報工作實施計劃，奉核定後據以辦理，年終
    結束後其執行情形亦應撰寫工作執行報告陳送層峰備查，經
    查農委會水保局所屬第三工程所82年至84年各年度之計畫工
    作執行報告內均無登錄財子溪地區施設工程結構物資料，足
    證系爭箱涵非農委會水保局所屬第三工程所設置。況經現場
    實地量測，系爭箱涵之結構組成型式為橋樑而非涵洞，且構
    築型式與農委會水保局興建橋樑或涵洞時所採用之台灣省政
    府交通處頒訂橋樑工程、道路工程標準圖及台灣省政府工程
    技術服務中心編製工程標準圖之箱涵、橋樑尺寸不符，亦證
    系爭箱涵非農委會水保局所屬第三工程所設置。至鹿谷鄉公
    所92年7月15日鹿鄉工字第0920009576號函、92年8月29日鹿
    鄉工字第0920012162號函及南投縣政府 93年4月15日府流利
    字第09300503830號函所謂 「民眾指陳、似記憶、經鹿谷鄉
    公所查詢」之內容，並無法確認系爭箱涵係農委會水保局設
    置。再依經濟部94年8月15日經授水字第09420216100號函、
    南投縣政府 94年9月2日府流利字第09401707560號函及經濟
    部94年9月29日經水政字第09450335360號函，亦可知農委會
    水保局並非系爭箱涵所在財子溪之整治及管理機關。另根據
    中華民國水土保持技師公會全國聯合會就系爭箱涵所為之鑑
    定報告，系爭箱涵符合83、84年設置當時之設計規範，在50
    年頻率內，涵洞並不影響水流安全，經模擬土砂流動深度之
    結果發現，桃芝颱風發生之土石流在箱涵上游 250公尺處已
    發生溢流，故箱涵之設施有無，均會造成土石流沖毀溪旁之
    丁○○住宅，可見系爭箱涵之設施並無不當，且與丁○○所
    受之損害無因果關係等語，資為抗辯。
四、以下之事實為兩造所不爭執：
  (一)系爭箱涵係於83年設置於南投縣鹿谷鄉財子溪內，其設置之
    目的在連結鹿谷鄉○○○段內湖小段第41之5號及81之1號土
    地。系爭箱涵坐落在南投縣鹿谷鄉○○段第66、67、73、82
    號及車寮段內湖小段第81之1號土地內， 其中鳳凰段之土
    地屬台灣大學實驗林溪頭營林區第四林班地，登記為國有，
    管理機關為台灣大學實驗林管理處，內湖小段土地則為私人
    土地。
  (二)戊○○在坐落鹿谷鄉○○○段內湖小段第 41之5號土地上經
    營紫林莊餐廳，而同段 81之1號土地為空地，可供紫林莊餐
    廳顧客停車之用。
  (三)財子溪之上游因921地震致土石鬆軟，90年7月30日桃芝颱風
    帶來豪雨，土石流滾滾而下，無法由財子溪宣洩。而在系爭
    箱涵前即自左岸溢流，致沖毀丁○○位於鹿谷鄉○○○段內
    湖小段第42之2號土地上之民宅。
  (四)系爭箱涵經南投地院囑託國立中興大學水土保持學系鑑定之
    結果，認為本箱涵於84年之設計流量應足以容納其上游集水
    區50年頻率降雨強度及其產生之清水流逕流量。但若發生土
    石流時，依89年版水土保持技術規範之規定，則其斷面將不
    足以容納土石流之流量，而可能發生土石溢流或改道，並危
    及箱涵下游及其左岸地勢較低之地區。 90年7月底桃芝颱風
    侵襲時所發生之降雨強度，其重現期距高達50年以上，因而
    引發嚴重之土石流，本箱涵發生入口阻礙土石造成淤塞、斷
    流，形成土石堆積約百米等現象，導致洪水無法宣洩而向左
    岸改道。
  (五)依桃芝颱風過後所拍攝之現場照片，顯示財子溪因系爭箱涵
    之設置而致河道縮小，在系爭箱涵之入口處及箱涵內堆滿土
    石，而箱涵出口及下游則僅有些許土石。
五、本件兩造爭執之重點：
　(一)系爭箱涵是否由農委會水保局設置，農委會水保局應否對丁
  　○○負國家賠償法第2條第2項前段、第3條第1項之損害賠償
    責任？
  (二)農委會水保局是否為管理財子溪之主管機關，負責取締及強
    制拆除系爭箱涵，農委會水保局應否對丁○○負國家賠償法
    第2條第2項後段之損害賠償責任？
  (三)系爭箱涵之設置與丁○○之家園遭土石流沖毀有無因果關係
    ？
六、本院得心證之理由：
　(一)系爭箱涵是否由農委會水保局設置，農委會水保局應否對丁
 　 ○○負國家賠償法第2條第2項前段、第3條第1項之損害賠償
    責任？
  1.丁○○以系爭箱涵係農委會水保局所設置，因系爭箱涵設置
    不當，縮小河道，阻礙水流，使得土石流無法由財子溪宣洩
    ，在系爭箱涵造成淤塞，而由系爭箱涵入口處之左岸改道，
    致沖毀其家園，而對農委會水保局請求國家賠償；農委會水
    保局則否認系爭箱涵係其所設置。是丁○○對其所主張系爭
    箱涵係由農委會水保局所設置之有利事實自應負舉證之責任
    。
  2.證人即前任職於南投縣政府農業局水土保持課之葉信宏於南
    投地檢署90年度他字第824號91年3月19日偵查中固證稱系爭
    箱涵係由農委會水保局所屬第三工程所所設置（筆錄影本附
    原審卷第 124頁），但葉信宏僅係南投縣政府職員，承辦南
    投縣境內有關水土保持之業務，並非系爭箱涵所在地之鹿谷
    鄉內湖村當地之人士，葉信宏如何能知悉系爭箱涵係由農委
    會水保局施設？葉信宏於 94年1月21日會同本院履勘現場時
    就本院所詢南投縣政府知否系爭箱涵係由何人施設，亦答稱
    應以當地人士最清楚（見本院卷(二)第36頁），且葉信宏就其
    前揭於南投地檢署所言，另證稱：「當初台中地檢署行文南
    投縣政府要勘驗，並未敘明事由，到達現場，檢察官問涵洞
    何人施設，當時我們並不知道是何人施設，惟在旁邊有當地
    人說是水保局施設，所以我答覆，應該是水保局做的，我答
    覆為一疑問句，但我現在看筆錄所載是肯定語句」、「我的
    疏失在於沒有注意到筆錄是以肯定語句記載，我當時是答以
    應該是水保局設置」等語（見本院卷(二)第33頁背面、第34頁
    背面），依葉信宏此部分所述，葉信宏在會同南投地檢署檢
    察官履勘現場前並不知系爭箱涵為何人施設，係在現場聽聞
    當地人士之轉告，乃懷疑系爭箱涵是農委會水保局所施設。
    葉信宏既僅聽聞他人之陳述，並無法肯定系爭箱涵是由農委
    會水保局所施設，自不能依葉信宏前揭在南投地檢署之證言
    即認系爭箱涵係由農委會水保局所施設。丁○○就葉信宏於
    本院之證言，質疑是受到農委會水保局之壓力，但葉信宏堅
    決否認其於本院之證言有受到任何壓力，且葉信宏已於92年
    底自南投縣政府離職，於會同本院 94年1月21日履勘現場時
    係服務於澎湖縣政府工務局下水道課，葉信宏何會受到農委
    會水保局之壓力，再由葉信宏並非鹿谷鄉內湖村當地人士，
    於本院就其前所證系爭箱涵係由農委會水保局所屬第三工務
    所施設，證述其消息來源是來自當地人士，自合乎常情，葉
    信宏於本院之證言自為可採。
  3.南投縣政府於原審就南投地院所詢系爭箱涵係由何單位所設
    置時，係以93年4月15日府流利字第09300503830號函覆「經
    鹿谷鄉公所查詢本案係為農委會水保局第三工程所施設」（
    函附原審卷第56頁），南投縣政府此部分系爭箱涵係農委會
    水保局第三工程所施設係向鹿谷鄉公所查詢得知，並非其自
    行調查所得之結果。而鹿谷鄉公所於接獲南投縣政府該函後
    ，即以 93年4月19日鹿鄉工字第0930005126號函覆南投縣政
    府，謂「有關南投地方法院檢察署（應為南投地方法院之誤
    ）函囑查明本鄉內湖村民生卷5之12號前 （亦紫林莊餐廳後
    方）俗名財子溪野溪其涵洞何時設立，設立前後河道有無差
    距案，經本所多次假現場會勘並請相關單位派員指導（參加
    ），但皆無任何單位表明施設。」（函附原審卷第58頁），
    另證人即鹿谷鄉公司承辦人員丙○○於本院證稱：「當初南
    投縣政府的徐先生（應為許家維之誤）是以電話向鹿谷鄉公
    所詢問，我們給他的答覆並不是肯定說是水保局設施，我們
    說檢察官問時，當地人士說是水保局做的，縣府未經過查證
    即行函覆地院，我們因為不能肯定是水保局做的，所以才會
    再行會勘。」（見本院卷(二)第39頁），由前揭鹿谷鄉公所93
    年 4月19日函及丙○○之證言可以得知，系爭箱涵究何公家
    單位施設，經鹿谷鄉公所多次會同相關單位派員履勘現場，
    均無任何公家單位承認係系爭箱涵之施設者，僅在場有當地
    人士表示是由農委會水保局施設，鹿谷鄉公所亦無法確定系
    爭箱涵乃農委會水保局所施設，南投縣政府接獲南投地院函
    詢系爭箱涵由何單位施設係以電話向鹿谷鄉公所詢問，在電
    話中鹿谷鄉公所僅告以當地人士有指稱是農委會水保局第三
    工程所施設，南投縣政府未經查證即函覆南投地院。前揭鹿
    谷鄉公所 93年4月19日函及丙○○證言之內容，經核與鹿谷
    鄉公所 92年7月15日鹿鄉工字第0920009576號函「本案前次
    會地政所現勘時似記憶由水保局所設」，及 92年8月29日鹿
    鄉工字第0920012162號函「經本所於92年7月25日上午9點假
    現場會勘後民眾指陳係鈞局（即農委會水保局）施設」相符
    （函附原審卷第127、128頁），自為可採，由此可見，南投
    縣政府93年4月15日府流利字第09300503830號函所謂「經鹿
    谷鄉公所查詢本案係為農委會水保局第三工程所施設」，應
    與事實有出入，不足為憑。因南投縣政府 93年4月15日府流
    利字第09300503830號函之內容有瑕疵， 南投縣政府亦無法
    確定系爭箱涵由何單位施設，乃於 93年4月30日邀集相關單
    位、當地村長及當地居民現地會勘，據與會代表敘述，無法
    確定此一結構物為何單位所設施，此有南投縣政府93年 5月
    12日府流利字第 09300926010號及所檢附會勘簽到簿在卷可
    稽（附原審卷第77至81頁），故南投縣政府 93年4月15日府
    流利字第 09300503830號函不能採為不利農委會水保局認定
    之證據。
  4.鹿谷鄉公所前以 92年7月15日鹿鄉工字第0920009576號函覆
    南投地檢署有關系爭箱涵何時設立及設立前後河道有無差距
    ，該函謂「本案前次會地政所現勘時似記憶由水保局所設；
    但今該局來函表示非該局所施設，當事人戊○○君又出國，
    本所當於辜君返國後會村辦公處及地方人士勘查後再予詳覆
    。」（函附原審卷第 127頁），查系爭箱涵係83、84年所設
    置，則鹿谷鄉公所所稱「本案前次會地政所現勘」，自係在
    系爭箱涵完成之後，所指「似記憶由水保局所設」，當是現
    勘時當地人士有人表示系爭箱涵係由農委會水保局所施設，
    鹿谷鄉公所僅憑當地人士之告知，自不能確定系爭箱涵是由
    農委會水保局施設，乃對南投地檢署表示待紫林莊餐廳負責
    人戊○○回國後，再行勘查後詳覆。之後鹿谷鄉公所於92年
    7月25日至現場會勘後，再以92年8月29日鹿鄉工字第092001
    2162號函覆南投地檢署及農委會水保局，謂「有關南投地檢
    署函囑查明本鄉內湖村民生巷5之12號前 （亦紫林莊餐廳後
    方）俗名財子溪野溪其涵洞何時設立？設立前後河道有無差
    距案，經本所於92年7月25日上午9點假現場會勘後民眾指陳
    係鈞局施設，請鈞局惠予再擇期辦理會勘瞭解」（函附原審
    卷第 128頁），該函仍僅表示鹿谷鄉公所會勘現場後有民眾
    指陳係農委會水保局施設系爭箱涵。而鹿谷鄉公所之承辦人
    員丙○○於本院就該兩函，證稱：前者內容不是肯定語句，
    僅僅是初步了解的狀況，後者是聽民眾說的，究竟系爭箱涵
    是何人所施設伊並不清楚等語（見本院卷(二)第37頁背面、38
    頁正面），單由鹿谷鄉公所履勘現場有民眾告知系爭箱涵係
    農委會水保局所施設，並無法遽認該民眾所述即為正確，自
    不足以證明系爭箱涵為農委會水保局所施設，本院當然不能
    依鹿谷鄉公所92年7月15日鹿鄉工字第0920009576號函及92
    年8月29日鹿鄉工字第0920012162號函推斷農委會水保局係
    系爭箱涵之施設者。之後本院向鹿谷鄉公所函索92年7月25
    日之會勘紀錄，鹿谷鄉公所以94年7月14日鹿鄉工字第09400
    09034號函覆本院，謂「92年8月29日鹿鄉工字第0920012162
    號函所述：財子溪涵洞由農委會水保局施設，係現場勘查時
    僅建議人到場所指陳，故當時並未作成會勘紀錄，而事後特
    再函請水保局再予辦理會勘以確認真相。」（函附本院卷(三)
    第60頁）；另鹿谷鄉公所於94年3月17日下午3點假現場再次
    辦理會勘，據鹿谷鄉公所所檢送之會勘紀錄，與會人士並無
    人指陳系爭箱涵係農委會水保局所設置，此有該會勘紀錄可
    憑（附本院卷(三)第181、182頁）。
  5.丁○○主張：戊○○於南投地檢署90年度他字第824號 90年
    11月23日偵查中供稱：箱涵水道是公務機關之合法建造物；
    92年 7月25日上午鹿谷鄉公所工務課丙○○會同內湖村村長
    己○○、戊○○及本人，應南投地檢署函囑會勘涵洞現場時
    ，葉村長向丙○○說明，堤防是水保局第一次工程，涵洞是
    第二次工程等語。但戊○○於90年11月23日偵查中並未到庭
    應訊，其後戊○○於 91年2月27日偵查中指稱：「河道是公
    家弄到，75、76年間弄的」，於92年9月1日偵查中陳稱：「
    餐廳旁的路是水保局前稱農牧局，在75年韋恩颱風後所建」
    ，此經本院調閱南投地檢署 90年度他字第824號、92年度偵
    字第1996號偵查卷查明屬實（筆錄影本附原審卷第173至178
    頁）。戊○○前所稱河道是公家弄的，應係丁○○於起訴本
    案時所指農委會水保局前身山地農牧局於76年間整治財子溪
    ，此與戊○○後所稱紫林莊餐廳旁之道路是農委會水保局前
    身山地農牧局於75年韋恩颱風後所闢建，均與系爭箱涵無關
    ，戊○○並未如同丁○○所述，有供稱系爭箱涵是公家弄的
    ，戊○○於南投地檢署偵查中之前揭供詞即無法為有利丁○
    ○之認定。又證人即內湖村長己○○於會同本院履勘現場時
    證稱：「不知系爭涵洞是何人所施設」，且就丁○○所稱曾
    向丙○○表明涵洞是水保局第二次工程，係證稱：「桃芝水
    災沖壞，有做水溝兩側護岸。我是說財子溪二邊的護岸是水
    保局施作，我是指從和平橋開始做到涵洞下方（意指未到達
    涵洞）轉彎處」（見本院卷(二)第40、42頁），己○○村長僅
    向丙○○說明財子溪兩旁之護岸是農委會水保局所施作，顯
    與位於溪中之系爭箱涵無關，且鹿谷鄉公所於 92年7月25日
    並未作成會勘紀錄，已如前述，丁○○所述己○○有對丙○
    ○說明系爭箱涵是農委會水保局第二次工程，自無法證明為
    真。
  6.丁○○係依據證人葉信宏、戊○○、己○○之證言，及南投
    縣政府93年4月15日府流利字第09300503830號函、鹿谷鄉公
    所92年7月15日鹿鄉工字第0920009576號函、92年8月29日鹿
    鄉工字第0920009576號函之內容，研判系爭箱涵係農委會水
    保局所施設（見本院卷(二)第31頁）。惟前揭證人之證言及公
    函之內容均不足以證明系爭箱涵是農委會水保局所施設，丁
    ○○之舉證自有不足。況丁○○於南投地檢署90年11月23日
    偵查中指稱：「86年間縮小河道範圍是辜某做的，水保局有
    補助，時間不確定」（見 90年度他字第824號偵查卷第15頁
    背面）， 91年2月27日偵查中陳稱：「86年縮小河道改成涵
    洞是公家或私人做的，就不知道了」（見 90年度他字第824
    號偵查卷第25頁背面），再於原審93年8月3日審理時稱：「
    該涵洞的設置我不清楚是何人施作的，但是附近鄰居都知道
    是水保局做的」（見原審卷第 107頁），則所謂系爭箱涵是
    農委會水保局所施作，仍僅祇於鹿谷鄉內湖村當地民眾之傳
    聞，並無確切之證據足以證明，而丁○○並無法證明當地民
    眾之傳聞屬實，本院自不能僅憑傳聞即認定系爭箱涵係農委
    會水保局所施作。
  7.丁○○再主張：系爭箱涵工程非營造商直接施工，而是由戊
    ○○自行直接議價，鹿谷鄉民甲○○承包板模工程等語（見
    原審卷第6頁），並於本院94年1月21日履勘現場時指稱：「
    （你如何知悉戊○○議價，甲○○承包板模工程？）因為是
    由戊○○付款給甲○○。」（見本院卷(二)第31頁）。但政府
    機關所負責之工程，恆係經過公開之招標方式，不可能如同
    丁○○所述未經過公開之招標方式即委由私人施作，系爭箱
    涵工程若如丁○○所主張係由戊○○直接委由甲○○承包板
    模工程，系爭箱涵即應是戊○○所施作而非農委會水保局。
    丁○○又指稱農委會水保局為因應紫林莊餐廳將財子溪左右
    兩岸之鹿谷鄉○○○段內湖小段41之5號與81之1號二筆土地
    連成一地，闢設停車場之需要，在同段41之5、43之6、81之
    1號三筆土地間之堤防水道內，增建系爭箱涵等語。 而鹿谷
    鄉○○○段內湖小段41之5號與81之1號二筆土地係位於財子
    溪兩岸，因系爭箱涵之施設連成一地，證人戊○○於本院證
    稱該81之1號土地係其與堂哥二人共有，41之5號土地為其所
    有等語， 並承認該81之1號土地可供紫林莊餐廳顧客停放遊
    覽車之事實（見本院卷(二)第44頁，現場照片附本院卷(二)第75
    頁），可見系爭箱涵之施設目的在於將鹿谷鄉○○○段內湖
    小段41之5號與81之1號二筆土地連成一地，供紫林莊餐廳之
    顧客停車使用，其最大之獲利者係戊○○。農委會水保局無
    浪費公帑，為紫林莊餐廳施設系爭箱涵之理由，系爭箱涵係
    戊○○所施設，自較農委會水保局為可能。系爭箱涵若非戊
    ○○所施設，於系爭箱涵施設期間，必有工程車及工程人員
    由紫林莊餐廳前經過，戊○○理應知悉何人施設，戊○○何
    以堅不吐實，拒絕指出施設系爭箱涵之人？再參以丁○○所
    稱戊○○就其占用水道影響水流，造成伊財物損失，有向鹿
    谷鄉公所調解委員會聲請調解，並當場向調解委員坦承應負
    賠償責任，惟因負債累累，無力負擔，且擔心其他受害者亦
    循例索賠，因此拒絕賠償等語（見原審卷第7、8頁），系爭
    箱涵係戊○○而非農委會水保局所施設，自較合理。
  8.丁○○主張：農委會水保局為財子溪之治理機關，系爭箱涵
    若非農委會水保局所設置，私人設置當會受其阻止，否則承
    辦人員有可能應負刑事或行政責任云云。惟農委會水保局所
    完成之治山防洪工程，依台灣省治山防洪工程養護管理要點
    及農委會治山防災工程養護管理要點之規定係移交縣、市政
    府負責養護，再依水土保持法施行細則第38條第1項及第2項
    之規定，農委會水保局並不負責水土保持之查報、制止、取
    締工作（詳後述），且農委會水保局亦無派人負責財子溪之
    巡查工作，則農委會水保局應不知系爭箱涵之施設，自無從
    阻止系爭箱涵之施設，丁○○此部分所述純屬臆測之詞，要
    無可採。
  9.系爭箱涵並非農委會水保局所施設，系爭箱涵即非公有公共
    設施，農委會水保局之人員亦無於執行職務行使公權力時不
    法侵害丁○○之權利，丁○○認為農委會水保局對其應負國
    家賠償法第2條第2項前段及第3條第1項之損害賠償責任，洵
    屬無據。
  (二)農委會水保局是否為管理財子溪之主管機關，負責取締及強
    制拆除系爭箱涵，農委會水保局應否對丁○○負國家賠償法
    第2條第2項後段之損害賠償責任？
  1.92年2月6日修正前之水利法第78條第1項第1款規定主管機關
    應禁止在行水區內建造遊樂設施足以妨礙水流之行為，該條
    所謂之行水區在已築有堤防者，依93年11月17日修正前之水
    利法施行細則第142條第1項之規定，係指二堤之間之土地。
    丁○○主張系爭箱涵位於財子溪兩岸堤防之間，系爭箱涵之
    施設使得財子溪之河道縮小，有礙水流，違反水利法第78條
    第1項第1款之規定。但 92年2月6日修正前之水利法第4條規
    定本法所稱主管機關，在中央為經濟部，在直轄市為直轄市
    政府，在縣、市為縣、市政府；93年 11月7日修正前之水利
    法施行細則第15條亦規定本法第 4條所稱中央水利主管機關
    為經濟部，故水利法所稱之主管機關應係經濟部水利署而非
    農委會水保局。丁○○主張農委會水保局怠於行使水利法所
    定之職務，要無可採。
  2.系爭箱涵所在之財子溪若屬 93年11月7日修正之水利法施行
    細則第16條之 1所稱之水道（即江、河、川、溪、運河、減
    河等水流經過之地域），依台灣省河川管理規則第2條第2項
    之規定即有台灣省河川管理規則之適用（台灣省河川管理規
    則於河川管理辦法訂定後於91年8月7日廢止，系爭箱涵所在
    之財子溪是否屬水利法施行細則第16條之 1所稱之水道，尚
    有爭議，經濟部水利署認為非屬河川，南投縣政府則認為屬
    水道，詳後述）。依 87年3月23日修正後之台灣省河川管理
    規則第 3條第1、2項規定「本規則所稱主管機關，在省為台
    灣省政府；在縣、市為縣、市政府。本規則所稱之管理機關
    ，在省為台灣省政府水利處；在縣、市為縣、市政府。並得
    請有關鄉、鎮、市、區辦理轄內河川管理事項。」，及88年
    12月29日修正後之台灣省河川管理規則第 3條第1、2項規定
    「本規則所稱主管機關，在中央為經濟部；在縣、市為縣、
    市政府。本規則所稱管理機關，在中央為經濟部水利處；在
    縣、市為縣、市政府。並得請有關鄉、鎮、市、區公所辦理
    轄內河川管理事項。」，顯然其主管機關為經濟部或台灣省
    政府，及縣、市政府，管理機關為經濟部水利處或台灣省政
    府水利處，及縣、市政府，均非農委會水保局或台灣省政府
    水保局（丁○○本件損害發生後所制頒之河川管理辦法第 4
    條則規定「為辦理前條河川管理事項，主管機關應設置機關
    或委託相關機關為管理機關辦理之。前項管理機關，在中央
    為經濟部水利署，並由水利署所屬河川局執行。」，其管理
    機關亦非農委會水保局）。因此台灣省河川管理規則所定之
    河川巡防及違法危害河防安全事件之取締及處分，即非農委
    會水保局之職務。
  3.水土保持法第1條第1項規定「為實施水土保持之處理與維護
    ，以保育水土資源，涵養水源，減免災害，促進土地合理利
    用，增進國民福祉，特制定本法。」、第 2條規定「本法所
    稱主管機關：在中央為行政院農業委員會；在直轄市為直轄
    市政府；在縣、市政府為縣、市政府。」、第3條第1款規定
    「水土保持之處理與維護：係指應用工程、農藝或植生方法
    ，以保育水土資源、維護自然生態景觀及防治沖蝕、崩塌、
    地滑、土石流等災害之措施。」、第8條第1款規定「集水區
    （指溪流一定地點以上天然排水所匯集地區）之治理應經調
    查規劃，依水土保持技術規範實施水土保持之處理維護。」
    由上開規定，可知農委會水保局為水土保持法所稱之主管機
    關，農委會水保局為實施水土保持之處理與維護，應用工程
    、農藝或植生方法，為集水區之治理。另農委會水保局暫行
    組織規程第 2條規定：「農委會水保局掌理山坡地水土保持
    、集水區野溪整治、治山防洪、山坡地緊急防災……」，且
    農委會水保局各工程所暫行組織規程第 2條規定：「農委會
    水保局設第一至第六工程所，掌理集水區野溪治理、農路、
    灌溉、產業道路及山坡地緊急防災等工程事項。」，顯見集
    水區之野溪治理係農委會水保局之職務範圍（野溪治理依水
    土保持技術規範第64條之規定係指防止或減輕野溪沖蝕、淘
    刷與溪岸崩塌，並有效控制土砂生產與移動，達成穩定流心
    ，減少洪水、泥沙與土石流等災害所實施之治理工程）。但
    農委會水保局之職務範圍應僅限於水土保持之處理與維護之
    實施即集水區野溪之整治，至巡視檢查水土保持之處理與維
    護情形，違反水土保持法規定之查報、制止、取締，依水土
    保持法施行細則第38條第 1項所定「直轄市、縣、市主管機
    關應經常派員巡視檢查水土保持之處理與維護情形，有違反
    本法規定者，應迅即查報、制止、取締」，係直轄市、縣、
    市主管機關之責任。又就國、公有林區及私有林區之水土保
    持，水土保持法第11條明定「國、公有林區內水土保持之處
    理與維護，由森林經營管理機關策劃實施；私有林區內水土
    保持之處理與維護，由當地森林主管機關輔導其水土保持義
    務人實施之。」、水土保持法施行細則第38條第2項明定「
    前項實施水土保持處理與維護之土地屬於國有林事業區，試
    驗用林地及保安林地內者，其查報、制止及取締，由林業經
    營管理機關實施之。」，林區之水土保持自應優先適用水土
    保持法第11條、水土保持法施行細則第38條第 2項之規定。
    而所謂水土保持義務人依水土保持法第 4條之規定係指「公
    、私有土地之經營或使用，依本法應實施水土保持處理與維
    護者，該土地之經營人、使用人或所有人」，林業經營管理
    機關依農委會 85年8月29日農林字第5136876A號函係指「凡
    有直接經營管理國有林事業區、試驗用林地及保安林地之機
    關皆屬之；如林務局、大學實驗林管理處、退輔會森林開發
    處……等，非專指森林法主管機關。系爭箱涵之所在地經南
    投縣竹山地政事務所實測之結果，係坐落在鹿谷鄉○○段66
    、67、73、82號及車寮段內湖小段 81之1號土地內，其中
    鳳凰段之土地屬台灣大學實驗林溪頭營林區第四林班地，登
    記為國有，管理機關為台灣大學實驗林管理處，內湖小段土
    地則登記為張燕雪、辜仙助共有，此有測量成果圖及土地登
    記謄本在卷可稽（附本院卷(二)第185至191頁），該鹿谷鄉○
    ○段66、67、73、82號土地及車寮段內湖小段 81之1號土
    地之實施水土保持處理與維護，自應分別由台灣大學實驗林
    管理處及張燕雪、辜仙助負責，該鹿谷鄉○○段66、67、73
    、82號土地之水土保持情形，亦應由台灣大學實驗林管理處
    經常派員巡視檢查，並查報、制止、取締違規，農委會水保
    局即不負責系爭箱涵所在地之水土保持及查報、制止、取締
    之工作。丁○○主張財子溪係由農委會水保局之前身台灣省
    政府山地農牧局進行整治工程並於兩岸建造堤防，縱然屬實
    ，依水土保持法施行細則第38條第1項、第2項之規定，應由
    南投縣政府或台灣大學實驗林管理處經常派員巡視檢查水土
    保持之處理與維護情形，系爭箱涵之破壞水土保持亦應由南
    投縣政府或台灣大學實驗林管理處負責查報、制止、取締，
    系爭箱涵之查報、取締及拆除仍非農委會水保局之職務。
  4.就財子溪是否屬水利法施行細則第16條之1所稱之水道、 該
    溪之整治及管理之主管機關為何，系爭箱涵之妨礙水流應由
    何單位負責查報、取締、強制拆除，因該箱涵未取締及強制
    拆除所衍生之國家賠償案件應由何政府單位負責賠償等問題
    ，經本院函詢經濟部水利署、南投縣政府、行政院秘書處之
    意見，行政院秘書處再責成法務部邀集各相關單位研商，茲
    彙整經濟部水利署、南投縣政府、台灣大學實驗林管理處、
    法務部之意見如下：
　(1)經濟部水利署：財子溪係流入北勢溪、經東埔蚋溪匯入中央
  　管河川濁水溪，依經濟部89年1月4日經（89）水利字第8826
    1425號公告中央管及縣（市）管河川之公告事項二：「凡屬
    『台灣省排水設施維護管理辦法』 （92年10月1日修正為「
    排水管理辦法」）第3條規定之排水不列為河川； 另依經濟
    部水利署 （前水利處）第四河川局89年10月6日會同南投縣
    政府及鹿谷鄉公所等機關辦理南投縣鹿谷鄉「財仔溪廣興村
    段堤防災修工程」事宜案，所作會勘結論（一）略以：「本
    案河段係屬『中小排水』……」，財子溪非屬河川而係排水
    。系爭排水依當時台灣省排水設施維護管理辦法第5條第1項
    第4款規定，係以南投縣政府為主管機關， 其治理及管理權
    責均為南投縣政府。於系爭排水設施範圍內違反水利法及台
    灣省排水設施維護管理辦法規定之行為者，依前開說明，由
    南投縣政府依水利法第95條規定予以處分 （見經濟部94年8
    月15日經授水字第09420216100號函， 附本院卷(三)第66、67
    頁）。財子溪應為「區域排水」，又該排水未跨越兩縣（市
    ），故其管理機關為南投縣政府，即便南投縣政府依前台灣
    省排水設施維護管理辦法第3條第2款規定認屬「市區排水」
    ，其管理機關亦為南投縣政府。本案系爭地點位於財仔溪排
    水之治理與管理範圍之上游，應不屬區域排水或市區排水範
    圍；是否係屬如部落排水之其他排水或山溝、野溪，為南投
    縣政府行政轄區主管權責，除屬其他排水仍得依排水管理辦
    法第27條規定，比照該辦法有關區域排水之規定處理外，其
    他則不適用前述法規（見經濟部水利署 94年9月29日經水政
    字第09450335360號函，附本院卷(三)第104、105頁）。 排水
    於水利法92年2月6日修正前並無公告程序，僅於水利機關有
    認定其屬中央或縣管區排，在83年縣管區排表列中並無財子
    溪排水，惟89年本署第四河川局與南投縣政府曾會勘認定廣
    興村段係屬中小排水，即縣管排水，依新修水利法及排水管
    理辦法，擬公告之縣管區排，包括財子溪排水，但限於和平
    橋以下。其上游則不屬之，而為該排水之集水區域，本次案
    發地點尚在擬公告排水之上游（於法務部會議之意見，見本
    院卷(三)第141頁）。
  (2)南投縣政府： 依據「台灣省排水設施維護管理辦法」第3條
    規定，財仔溪部分河段屬該條第2款規定之市區排水 （係指
    排洩都市計畫法所稱市（鎮鄉計畫範圍內之雨水
    或污水）範疇，本府治理與管理之河段起點為北勢溪匯流口
    向上游至廣興村興峰橋止，興峰橋以上屬於野溪；丁○○與
    農委會水保局間國家賠償事件之涵洞位處財仔溪興峰橋上游
    之內湖村，為本府經管排水範圍之上游處，屬於野溪河段，
    為水利法施行細則第16條之1所稱之水道， 且依據經濟部水
    利署 92年9月9日經水政字第09250401620號函說明二：南投
    縣並無縣（市）管河川，其相關河川管理工作應由該署所轄
    之河川局執行之。因本案之涵洞位處非屬本府經管之排水範
    圍內，並不適用台灣省排水設施維護管理辦法，故該處之主
    管機關非屬本府（見南投縣政府94年9月2日府流利字第0940
    1707560號函，附本院卷(三)第77、78頁）。排水管理辦法第2
    條第 2頁所述：「本辦法所稱排水設施，指為確保排水機能
    得發揮排洪功效，所興建之水路、滯洪池、抽水站及閘門等
    建造物。」是以該定義排水乃著重在人工所構築而非天然之
    河道。財子溪為天然之河道將其定為排水實有不宜。有關於
    林班地內違反水土保持法者，依水土保持法施行細則第38條
    第 2項之規定，應由該林業經營管理機關負責查報、取締及
    排除，若涉及罰鍰之裁處，依水土保持法第35條規定，由縣
    市主管機關處罰之。然經查本案台大實驗林並未有相關之查
    報、取締結果報請縣府裁處（於法務部會議之意見，見本院
    卷(三)第145頁）。
  (3)台灣大學實驗林管理處：財子溪依農委會與經濟部之研處意
    見，認該溪係屬排水而非河川，而排水管理之有關事項如：
    違反排水設施維護管理事件之行政處分執行事項；排水設施
    之養護巡視；排水設施之檢查及維護管理事項；排水設施範
    圍之巡防與違法案件之取締及處分等，依當時有效施行之法
    規 「台灣省排水設施維護管理辦法」第2、5、7、11、14條
    及目前施行之「排水管理辦法」第3、6條之規定，係以縣政
    府為主管、管理機關或由所設置之機關管理，本處依法並不
    負責查報、取締、強制拆除。水土保持法之立法目的係以實
    施水土保持之處理與維護，保育水土資源，涵養水源等為主
    要精神，本件係因排水設施工程不當致造成損害，其適用之
    法規自以適用當時之「台灣省排水設施維護管理辦法」及目
    前之「排水管理辦法」為當，而非「水土保持法施行細則」
    ，而依上開辦法之規定，有關財子溪涵洞設施工程若有妨礙
    水流之查報、取締及拆除工作，自應由縣政府負責（於法務
    部會議之意見，見本院卷(三)第146、147頁）。
  (4)法務部：依水利署代表之說明及南投縣鹿谷鄉公所 94年4月
    14日鹿鄉工字第0940004853號函會勘紀錄所附之實測圖及該
    處土地所有權人資料，並經與會各機關確認，該涵洞應坐落
    於財子溪集水區內之溪溝，不屬河川，亦非排水，且該涵洞
    坐落之土地約有十分之七屬國有（管理機關登記為台灣大學
    ），其餘則屬私人所有之土地。依水土保持法施行細則第38
    條第 2項之規定，如林業經營管理機關疏於巡視、檢查試驗
    用林地之水土保持情形，並查報、制止、取締違規，如有構
    成國家賠償法第2條第2項後段「怠於執行職務」之可能時，
    依國家賠償法第9條第1項規定，應以該林業經營管理機關為
    賠償義務機關。系爭涵洞所在地之管理機關應為台灣大學農
    學院實驗林管理處（見法務部94年11月7日法律字第0940700
    725號函，附本院卷(三)第147、148頁）。
    依上開機關之意見，可知系爭箱涵妨礙水流，若適用水利法
    或台灣省排水設施維護管理辦法，其查報、制止、取締係由
    經濟部水利署或南投縣政府負責，若適用水利法施行細則第
    38條第 2項之規定，則應由台灣大學實驗林管理處巡視，檢
    查其水土保持情形，並查報、制止、取締違規，均非由農委
    會水保局處理，此與本院前揭認定大致相符。
  5.921重建委員會92年4月8日現勘紀錄結論記載： 「本案經邀
  　集相關單位現勘發現陳情人建請整治之財子溪和平橋上遊溪
    溝位處台大實驗林溪頭營林區第四林班及一般山坡地與私有
    地，其治理權責分屬農委會林務局及水保局（在財子溪和平
    橋上游約200公尺以上為農委會林務局負責， 財子溪和平橋
    上游約200公尺以下，則由農委會水保局負責）， 坑溝大石
    淤積嚴重，有辦理整治之必要，以避免豪雨沖刷引發二次災
    害危及附近與下游住家安全。」（見原審卷第 132頁），丁
    ○○因此依據該現勘紀錄主張應由農委會水保局負責取締系
    爭箱涵。惟921重建委員會所謂財子溪和平橋上游約200公尺
    以下由農委會水保局負責整治，是否有包括系爭箱涵所在地
    之財子溪，不得而知，而 921重建委員會並非有權認定財子
    溪之管理機關之單位， 其以財子溪和平橋上游200公尺為界
    劃分農委會林務局及水保局之權責，亦無任何依據，且 921
    重建委員會係針對財子溪大石淤積嚴重，有辦理整治之必要
    為會勘，應不及於系爭箱涵之取締及強制拆除，並經本院就
    該會勘紀錄結論所載由農委會水保局負責整治財子溪和平橋
    上游約 200公尺以下之確實位置及由農委會水保局負責整治
    之依據，農委會水保局負責整治有無包括系爭箱涵之取締及
    強制拆除等問題函詢 921重建委員會，該會以94年10月20日
    重建綜字第0940006848號函覆本院，謂「財子溪涵洞位置坐
    落之5筆土地，其中 4筆為台灣大學所有之實驗林班地，1筆
    為私有地，而該筆私有地之水土保持之處理與維護機關，究
    屬水土保持法第11條第 1項前段規定「國、公有林區內水土
    保持之處理與維護，由森林經營管理機關策劃實施」，或水
    土保持法第11條第 2項後段規定：「私有林區內水土保持之
    處理與維護，由當地森林主管機關輔導其水土保持義務人實
    施之」所規範範疇，仍請貴局釐清。」（函附本院卷(三)第13
    7、138頁）。 921重建委員會亦認系爭箱函所在之財子溪整
    治應適用水土保持法第11條第1項或第2項之規定，由森林經
    營管理機關策劃實施，或由森林主管機關輔導水土保持義務
    人實施，自非由農委會水保局負責。921重建委員會92年4月
    8日現勘紀錄結論應非正確， 農委會水保局自不因該現勘紀
    錄而對財子溪系爭箱涵所在之部分負有整治之義務，丁○○
    以該現勘紀錄主張農委會水保局係財子溪之主管機關，負有
    取締系爭箱涵之責任，應無可採。
  6.丁○○再主張依據水土保持法第27條規定、鹿谷鄉公所91年
    7月2日鹿鄉工字第0910008980號函及農委會治山防災工程養
    護管理要點第3點、第4點、第5點第4款規定，均可証明農委
    會水保局係財子溪之主管機關，此亦經農委會水保局第三工
    程所人員於南投地院93年4月23日現勘時確認， 農委會水保
    局既為野溪之治理權責機關，對野溪負有管理及監督之責，
    農委會水保局未盡管理監督義務，對系爭箱涵不聞不問，疏
    失管理所置之堤防，而怠於執行職務云云。惟查：
  (1)水土保持法第27條係規定：「主管機關於依法實施水土保持
    之處理與維護地區，執行緊急處理及取締工作時，得行使警
    察職權。必要時，並得商請轄區內之軍警協助之。」，係有
    關水土保持之主管機關於執行緊急處理及取締工作時，得行
    使警察職權之規定，尚無法據此規定，而認農委會水保局是
    財子溪之治理權責機關，對財子溪負有管理及監督之責。
  (2)鹿谷鄉公所91年7月2日鹿鄉工字第0910008980號函（附本院
    卷(二)第67頁），係財子溪和平橋上游屬桃芝颱風土石流災區
    整治防災計劃危險區，鹿谷鄉公所為爭時效並防二次災害，
    乃請南投縣政府協助農委會水保局辦理規劃。但財子溪和平
    橋上游係屬國、公有林區，其水土保持之處理與維護依水土
    保持法第11條之規定係由台灣大學實驗林管理處策劃實施，
    農委會水保局自不因該函而對財子溪和平橋上游負有整治之
    義務。
  (3)農委會治山防災工程養護管理要點第 3點規定：治山防災工
    程之養護與管理，以本會為主管機關；林務局及水土保持局
    為主辦機關；直轄市、各縣（市）政府及林務局、水土保持
    局等所屬各單位為執行機關。第 4點規定：治山防災工程之
    養護、管理範圍以主辦機關歷年興建或輔建工程之平時養護
    、管理及災害之緊急搶修為主。第5點第4款規定：國有林地
    及保安林地內治山防災工程，由原興建機關負責養護、管理
    及修復。依農委會治山防災工程養護管理要點第3點、第4點
    之規定，農委會水保局固係治山防災工程之主辦機關及執行
    機關。但水保局所屬工程所興建之治山防災工程，依該要點
    第5點第1款之規定，應於完工驗收後一個月內附具圖冊移交
    當地直轄市、縣（市）政府負責平時之巡查、養護、管理工
    作；該要點第5點第4款另定：國有林地及保安林地內治山防
    災工程，由原興建機關負責養護、管理及修復，該要點第 5
    點第 4款所謂之原興建機關依水土保持法第11條之規定即應
    指林業經營管理機關，並非農委會水保局，且該要點第 5點
    第 1款既已對水保局所屬工程所興建之治山防災工程之平時
    巡查、養護、管理工作有所約定，該要點第5點第4款所定之
    國有林地及保安林地內治山防災工程若仍應由水保局所屬工
    程所興建，適用第5點第1款之規定即可，不須另有第5點第4
    款之規定，致造成兩款不同養護、管理機關之矛盾現象，是
    由兩款相互對照觀之，第5點第4款所定之原興建機關自非農
    委會水保局。
  (4)農委會水保局並不負責整治系爭箱涵所在地之財子溪，丁○
    ○以農委會水保局為財子溪之治理權責機關，而認農委會水
    保局對財子溪負有管理及監督之責，要無可採。且農委會水
    保局縱係財子溪之治理權責機關，但依上開農委會治山防災
    工程養護管理要點第5點第1款及水土保持法第38條第 1項之
    規定，亦非由農委會水保局負責所完成治山防災工程之平時
    巡查、養護、管理工作，管理監督財子溪之工作當非農委會
    水保局之職務範圍。
  (5)農委會水保局原審訴訟代理人固有於南投地院 93年4月23日
    履勘現場時自認財子溪之治理機關為農委會水保局（見原審
    卷第61頁）。但農委會水保局此部分之自認與事實不符，農
    委會水保局於本院已表明撤銷該部分自認（見本院卷(四)第53
    頁）。且縱農委會水保局係財子溪之治理機關，財子溪之水
    土保持情形，亦非由農委會水保局負責巡視、檢查，並查報
    、制止、取締違規。則就系爭箱涵未取締及強制拆除所衍生
    之國家賠償，即不能因農委會水保局前揭自認而令其負賠償
    之責。
  (6)本件丁○○係以系爭箱涵之設置縮小河道，阻礙水流，致土
    石堆滿涵洞造成淤塞，洪水無法由財子溪宣洩而由左岸改道
    沖毀其民宅，請求國家賠償。是丁○○之請求係以系爭箱涵
    之設置不當及未取締、強制拆除為據，丁○○所受之損害即
    與其所主張農委會水保局前身台灣省政府山地農牧局於76年
    間整治財子溪在兩岸興建堤防無關，且丁○○亦承認財子溪
    經過整治後，雖被截堵右線支流行水道，但左線開天式斜堤
    水道尚能保持水流通暢，丁○○所受之損害顯與財子溪76年
    間之整治無因果關係，丁○○所主張農委會水保局疏失管理
    所設置之堤防，亦與丁○○所受損害無涉。
  7.系爭箱涵之取締及強制拆除既非農委會水保局之責任，即非
    農委會水保局之職務範圍，系爭箱涵之未取締及強制拆除自
    非農委會水保局怠於執行職務，丁○○依國家賠償法第 2條
    第2項後段之規定請求農委會水保局國家賠償，應無理由。
  (三)系爭箱涵之設置與丁○○之家園遭土石流沖毀有無因果關係
    ？
    依前所述，農委會水保局對丁○○應不負國家賠償法第 2條
    第2項、第 3條第1項之國家賠償責任，則系爭箱涵之設置與
    丁○○之家園遭土石流沖毀有無因果關係，即不影響農委會
    水保局之責任，應無審究之必要。
七、綜上所述，農委會水保局對丁○○應不負國家賠償之責任，
    則丁○○原請求農委會水保局給付7683萬元，及自起訴狀繕
    本送達翌日起算之法定遲延利息 （非財產上損害500萬元部
    分經原審判決駁回後，未據丁○○提起上訴），暨追加請求
    農委會水保局再給付5730萬元，及自民事擴張狀繕本送達翌
    日起算之法定遲延利息，均無理由，不能准許。原審就丁○
    ○所請求之7683萬元及利息，為丁○○部分勝訴之判決，命
    農委會水保局給付628萬3千元及利息，而駁回丁○○其餘請
    求，兩造均聲明不服，指摘原判決不當，求予廢棄改判，丁
    ○○請求農委會水利局再給付7054萬 7千元及利息，農委會
    水保局請求駁回丁○○在原審之訴，就丁○○上訴之部分，
    原判決駁回丁○○其餘請求，理由雖有未當，但結論尚無不
    合，仍應認丁○○之上訴為無理由，應予駁回；至農委會水
    保局上訴部分，原判決命其給付628萬3千元，應有未洽，農
    委會水保局之上訴應有理由，此部分之原判決應予廢棄，爰
    由本院改判如主文第 2項所示。另丁○○追加之訴應予駁回
    ，其假執行之聲請失所附麗，應併駁回。兩造其餘攻擊防禦
    方法及舉証，均不影響判決之結果，故不逐一論述，併予敘
    明。
八、據上論結，本件丁○○之上訴及追加之訴均無理由，農委會
    水保局之上訴為有理由， 依民事訴訟法第449條第2項、第1
    項、第450條、第78條，判決如主文。
中　　華　　民　　國　　96　　年　　1 　　月　　16　　日
                  民事第四庭    審判長法　官　黃斐君
                                      法　官  張浴美
                                      法　官  陳蘇宗
以上正本係照原本作成。
丁○○得上訴。
如對本判決上訴，須於收受判決送達後二十日內向本院提出上訴
書狀，其未表明上訴理由者，應於提出上訴後二十日內向本院提
出上訴理由書 (須按他造人數附具繕本)。
上訴時應提出委任律師為訴訟代理人之委任狀。具有民事訴訟法
第四百六十六條之一第一項但書或第二項之情形為訴訟代理人者
，另應附具律師及格證書及釋明委任人與受任人有該條項所定關
係之釋明文書影本。
                                      書記官　林振甫
中　　華　　民　　國　　96　　年　　1 　　月　　18　　日
                                              　　　　Ｍ
